【裁判字號】    99,簡上,374
【裁判日期】    991125
【裁判案由】    損害賠償
【裁判全文】
臺灣高雄地方法院民事判決             99年度簡上字第374號
上  訴  人  李翔偉
訴訟代理人  鍾夢賢律師
被上訴人    張淑嬋
上列當事人間請求損害賠償事件，上訴人對於民國99年8 月25日
本院高雄簡易庭99年度雄簡字第885 號第一審簡易判決提起上訴
，經本院於99年11月11日言詞辯論終結，判決如下：
    主  文
上訴駁回。
第二審訴訟費用由上訴人負擔。
    事實及理由
一、上訴人起訴主張：伊原為高雄市楠梓區「都會園地社區管理
    委員會」之主任委員，被上訴人為該社區之住戶，伊因大樓
    之管理維護公司所僱用並派駐該社區之總幹事蘇文雅於任職
    期間有諸多不適任之行為，乃依大樓規約第61條規定建議管
    理公司將蘇文雅調離現職，詎蘇文雅於民國97年7 月30日糾
    集部分住戶在大樓出入之大廳爭執其職務遭調整一事，伊堅
    持管理委員會之立場，竟引發被上訴人不滿，出拳毆打伊，
    造成伊頭部血腫、臉部挫傷等傷害，嗣又在社區大廳公眾得
    共見共聞之場所，公然以「呸！呸！呸！不要臉、你憑什麼
    」、「胡作非為」等不堪入耳之言語辱罵伊，並公開指控伊
    ：「憑什麼叫蘇先生走？蘇組長是不是沒有送禮給你，才被
    撤換」等語，將此不實情節散佈於眾，被上訴人此舉已嚴重
    妨害伊之名譽。為此爰依民法第184 條第1 項、第195 條第
    1 項侵權行為法律關係，提起本訴，請求被上訴人給付醫藥
    費新臺幣（下同）800 元、精神慰撫金40萬元，並聲明：被
    上訴人應給付上訴人400,800 元，及自起訴狀繕本送達之翌
    日起至清償日止，按週年利率5%計算之利息。
二、被上訴人則以：伊並未毆打上訴人，伊一個女生怎麼可能把
    男生打到後腦血腫，伊頂多只有不小心碰到上訴人的右臉下
    巴而已；又伊並未為上開公然侮辱之言詞，證人蘇文雅於98
    年檢察官偵查中本欲更正對其不利之錯誤證述，但未獲檢察
    官允准；伊亦未為上開誹謗之言詞，證人伊秋妹、張秀珠亦
    於刑事一審證述渠等在現場並沒有聽到伊這樣講；伊對於上
    訴人之主張全部否認，且不服對刑事判決結果，伊提供很多
    對自己有利的證據，卻被引用作為伊有犯罪的證明，只是刑
    事部分沒有辦法再上訴云云，並聲明：上訴人之訴駁回。
三、原審經審理結果，判命上訴人應給付被上訴人25,800元（即
    醫療費用800 元＋精神慰撫金25,000元），及自98年1 月9
    日起至清償日止，按週年利率5%計算之利息，而駁回上訴人
    其餘請求。上訴人不服，提起上訴，並於本院聲明：(一)原判
    決關於駁回上訴人在第一審10萬元及其法定利息部分之訴暨
    命該部分之訴訟費用之裁判均廢棄；(二)被上訴人應再給付上
    訴人10萬元，及自98年1 月9 日起至清償日止，按週年利率
    5%計算之利息；(三)上開廢棄部分及第二審訴訟費用由被上訴
    人負擔。被上訴人則於本院聲明：(一)上訴駁回。(二)第二審訴
    訟費用由上訴人負擔。（至原審判決被上訴人敗訴部分，未
    據被上訴人上訴，已告確定）
四、兩造爭執及不爭執事項：
  (一)不爭執事項：
    被上訴人因上開行為，經本院以98年度易字第546 號刑事判
    決就傷害部分判處拘役20日、就公然侮辱部分判處拘役10日
    、就誹謗部分判處拘役30日，復經臺灣高等法院高雄分院以
    99年度上易字第299 號刑事判決撤銷刑事一審關於公然侮辱
    、誹謗部分之判決，認應從一重之誹謗罪處斷，不另論公然
    侮辱罪，判處拘役30日，與傷害部分定應執行刑拘役35日，
    並駁回被上訴人傷害部分之上訴確定。
  (二)爭執事項：
    被上訴人有無上訴人所指之傷害、公然侮辱、誹謗等侵權行
    為？上訴人得請求給付之精神慰撫金數額以若干為適當？
五、本院之判斷：
  (一)被上訴人雖不否認於上開時地與上訴人發生爭執，惟否認有
    傷害、公然侮辱及誹謗上訴人之行為，並以前揭情詞置辯。
    經查：
  1.關於被上訴人公然侮辱行為部分：
  (1)被上訴人於上開時、地與告訴人爭吵過程中，有以「呸呸呸
    、不要臉、你憑什麼」、「胡作非為」等語公然辱罵上訴人
    之事實，業據被上訴人於刑事一審審理中供述：因上訴人無
    故要撤換蘇文雅，依照住戶規約，撤換組長須經管委會決議
    ，上訴人未經過管委會決議，當時伊會出面，是因為其中一
    個委員打電話告訴伊說上訴人突然叫聯合保全換人，且馬上
    叫人來交接，伊才趕回來問為什麼要換人；伊有說「憑什麼
    ，憑你是主委？」，伊是說「我繳納那麼多費用，讓你們在
    這裡胡作非為。」等語（見本院98年度易字第546 號卷刑事
    一審卷第218 、219 頁），核與上訴人於刑事偵查中證述：
    因聯合保全派駐的總幹事蘇文雅工作態度不好被調離，當天
    管理公司派新組長謝成棟及襄理郭忠榮到場，那時被上訴人
    在現場，她對伊說「這個組長憑什麼叫他走」，伊說「不適
    任」，被上訴人就對伊說「呸呸呸、不要臉、你憑什麼」，
    後來走到大廳，被上訴人說伊「胡作非為」等語（見98年度
    調偵字第10號偵查卷第12頁）；證人蘇文雅於刑事偵查中證
    稱：伊聽到被上訴人對上訴人說憑什麼把伊換掉，後來他們
    就到大廳，伊聽到上訴人對被上訴人「呸」了1 聲，後來伊
    有聽到被上訴人對上訴人「呸」了3 聲等語（同上偵查卷第
    14 頁 ）；證人謝成棟於刑事偵查中證稱：伊是新到任交接
    的總幹事，但蘇文雅拒絕交接，伊就退出到大廳外，伊看到
    被上訴人對上訴人講「你憑什麼把蘇組長換掉、不要臉、你
    沒權利把蘇組長換掉、若要換蘇組長我就把聯合保全換掉」
    ，這時被上訴人走到辦公室門口，伊有聽到被上訴人對上訴
    人講「呸呸呸、胡作非為」等語（見同上偵查卷第13頁），
    於刑事一審審判中證稱：聯合保全公司通知伊於97年7 月30
    日到「都會園區」交接，蘇文雅拒絕交接，伊退出辦公室到
    大廳等郭襄理到後，伊2 人一起進去，就看到被上訴人在辦
    公室裡打電話，約10幾分鐘後上訴人才到，上訴人與被上訴
    人2 人爭執為何要把蘇總幹事換掉，對話中伊有聽到被上訴
    人對上訴人說「呸呸呸、不要臉」，「胡作非為」是在後面
    聽到，被上訴人對上訴人只要講了1 句話就「呸」，再講1
    句話又「呸」，講1 句話又「呸」，「呸」了至少3 次，被
    上訴人有罵上訴人「不要臉」，幾次伊不確定等語（見本院
    98年度易字第546 號卷刑事一審卷第144 至145 、149 頁）
    ；證人伊秋妹於刑事一審審判中證稱：被上訴人與上訴人2
    人都有說「呸」，他們起口角罵「呸」時，就在辦公室門口
    等語（見刑事一審卷第170 頁），應屬相符。又刑事一審勘
    驗被上訴人提出之現場錄音內容，其中亦有錄到被上訴人在
    現場說「憑什麼，憑你是主委啊？」，「我們繳了那麼多費
    用，讓你在那邊胡作非為，搞東搞西。」（見刑事一審卷第
    77、105 頁）等語，足認被上訴人確有在該社區1 樓大廳不
    特定多數人得以見聞之場所，以上開言詞辱罵上訴人之事實
    ，足堪認定。
  (2)被上訴人雖辯稱：現場錄音檔案，並未錄到其在現場說「呸
    呸呸，不要臉」；蘇文雅於98年1 月21日檢察官偵查中證述
    被告有對告訴人「呸」了3 聲之後，本想更正口供，後未獲
    檢察官允准云云，然查：(一)現場錄音檔並非全程連續錄音，
    而係擷取部分內容，分為4 個檔案，業經刑事一審勘驗屬實
    （見刑事一審第75至114 頁），並不能證明被上訴人在案發
    現場未為上開辱罵上訴人之言詞；(二)經刑事二審當庭勘驗上
    開偵訊筆錄錄音光碟，其勘驗結果：錄音光碟內容顯示，證
    人蘇文雅訊問完畢之後，坐於偵查庭後方椅子，於偵訊光碟
    所載時間「2009 /01/13 16:18:12」檢察官問被上訴人說是
    否有向上訴人呸呸呸3 次，被上訴人回答說「沒有」，檢察
    官稱說為何沒有，證人蘇文雅已經證述過，這時被上訴人回
    頭看坐在椅子上的證人蘇文雅，證人蘇文雅起身向檢察官說
    明，檢察官說證人剛剛已經證述過，請回坐等情，亦有勘驗
    筆錄在卷可稽，足見被上訴人上開所辯，尚無足取。
  2.關於被上訴人誹謗行為部分：
  (1)被上訴人於上開時、地當眾指摘上訴人「憑什麼叫蘇先生走
    ？蘇組長是不是沒有送禮給你，才被撤換」等語，毀損告訴
    人名譽之事實，業據上訴人指訴綦詳，核與證人謝成棟於刑
    事偵查中證述：被上訴人有說是蘇先生沒送禮給李先生才會
    被換掉等語（同上偵查卷第13頁），於刑事一審證稱：被上
    訴人與上訴人發生肢體衝突被隔開後，伊有聽到被上訴人說
    「是否蘇組長沒有送禮才被撤換」，當時伊公司總經理已經
    到場，他也聽到被上訴人講這句話，當時被上訴人是在大廳
    裡面的會議桌旁邊，上訴人在比較接近大廳的入口處等語（
    見刑事一審卷第155 至156 頁）；證人范志炘於刑事偵查中
    證稱：當時伊是社區的安全委員，案發當天10點多，伊接到
    電話後就到大廳，後來從言談中發現被上訴人與上訴人為了
    蘇組長要調職的事起爭執，伊有聽到被上訴人對上訴人說因
    為蘇先生沒有送禮給上訴人，上訴人才會胡作非為將蘇先生
    調走等語（同上偵查卷第13至14頁），於刑事一審證稱：97
    年7 月30日大約10點左右，上訴人打電話給伊說組長的交接
    有問題，叫伊下來處理，伊即直接去大廳，伊有聽到被上訴
    人對上訴人說「你憑什麼調蘇先生走、蘇組長是否沒有送禮
    給你才被撤換」等語（見刑事一審卷第157 至159 頁），足
    認被上訴人於上開時、地當眾指摘毀損告訴人名譽之事實，
    洵堪認定。
  (2)至被上訴人雖辯稱：證人伊秋妹、張秀珠於刑事一審證述渠
    等在現場沒有聽到被上訴人這樣講云云，惟證人伊秋妹於刑
    事一審證稱：被上訴人被打以後伊就離開現場，范志炘下來
    以後伊就走了，所以後來他們在那裡講的話伊都不知道等語
    （見刑事一審卷第173 頁），而被上訴人為上開誹謗之言詞
    時，是在證人范志炘到1 樓大廳後，業據證人范志炘證述在
    卷，則證人伊秋妹在范志炘到場後即離開現場，即不能以證
    人伊秋妹證述未聽到被上訴人為上開誹謗言詞，為有利於被
    上訴人之認定。又證人張秀珠固於刑事第一審證稱：伊離開
    現場時，被上訴人與告訴人都走了等語（見刑事一審卷第18
    6 至187 頁），表示其全程在場。而證人張秀珠於刑事第一
    審雖證稱第2 次上訴人被架開之後，伊沒有聽到被上訴人與
    上訴人又再起口角衝突云云（見刑事一審卷第187 頁），惟
    由刑事一審勘驗被上訴人提出之現場錄音內容可知，被上訴
    人與上訴人發生第2 次肢體衝突後，警察有到現場處理，之
    後被上訴人、上訴人、范志炘、蘇文雅、張愛珠、聯合保全
    公司胡姓總經理等人仍在現場，尚有爭執，有刑事第一審勘
    驗筆錄在卷為憑（見刑事一審卷第79至112 頁），是證人張
    秀珠所述顯與事實不符，亦無從據為有利於被上訴人之認定
    。
  3.關於被上訴人傷害行為部分：
    上訴人主張遭被上訴人傷害之事實，業據其提出高雄市立聯
    合醫院美術館區驗傷診斷書為證（見原審卷第5 頁），且經
    本院刑事庭一審審理中函高雄市立聯合醫院調閱上訴人97年
    7 月30日至該院就診之全部病歷資料，有該院98年12月22日
    高市聯醫病字第0980008807號函所檢附之病歷資料附於刑事
    一審卷第203 至208 頁可參，上訴人97年7 月30日就醫時間
    為下午1 時15分，與本件兩造發生糾紛之時間上午11時許相
    隔未久，且上訴人所受傷勢為頭部血腫及臉部挫傷。且由現
    場錄音內容「李翔偉：你呸！旁人等：不要這樣子啦！ㄟㄟ
    ㄟ，好了啦，ㄟㄟ，主委，不要這樣子啦！亂弄啦！（碰一
    聲，後有女子「唉、唉」兩聲）旁人男：主委，主委，不要
    這樣！李翔偉：他先動手打我。」（見刑事一審卷第78至79
    頁），「李翔偉：你們都看到，她先動手打我的。監委：現
    在不是，我是要針對問題解決。張淑嬋：我自己看，我揮手
    揮到你的，你打我打怎樣，我跟你講大家都有看到。李翔偉
    ：你打我一下也是打。」（見刑事一審卷第80頁），足認被
    上訴人確有揮手打到上訴人，佐以驗傷診斷書載明上訴人確
    實受有臉部挫傷，衡諸前揭證人謝成棟所述當天兩造有互相
    發生肢體衝突一情，是認上訴人主張其所受傷勢為被上訴人
    毆打所造成，足堪採信。被上訴人所辯不足採信。
  (二)因故意或過失，不法侵害他人之權利者，負損害賠償責任；
    不法侵害他人之身體、健康、名譽、自由、信用、隱私、貞
    操，或不法侵害其他人格法益而情節重大者，被害人雖非財
    產上之損害，亦得請求賠償相當之金額，民法第184 條第1
    項前段及第195 條第1 項前段分別定有明文。本件被上訴人
    既有於上開時、地以上開不雅言詞辱罵上訴人，客觀上足使
    上訴人個人社會評價減損、貶低，所為屬故意不法侵害上訴
    人之名譽權，依上開法律規定，上訴人向被上訴人請求給付
    精神慰撫金，即屬有據。次按慰撫金之賠償以人格權遭受侵
    害，使精神上受有痛苦為必要，至其核給之標準固與財產上
    損害之計算不同，惟非不可斟酌雙方身分、資力與加害程度
    ，及其他各種情形核定相當之數額；換言之，以人格權遭遇
    侵害，受有精神上之痛苦，而請求慰藉金之賠償，其核給之
    標準，須斟酌雙方之身分、資力與加害程度及其他各種情形
    核定相當之數額。且所謂「相當」，應以實際加害情形與其
    身體傷勢影響是否重大及被害人之身分、地位與加害人之經
    濟情況等關係定之（最高法院51年台上字第223 號判例意旨
    參照）。查本件上訴人為高職畢業，目前為市議員服務處助
    理，每月收入為3 萬元，名下有土地、房屋各1 筆，財產總
    額1, 491,242元，被上訴人為大學畢業，目前在托兒所工作
    ，每月收入3 萬多元，名下有土地、房屋、投資各1 筆，財
    產總額285,040 元等情，業據兩造於原審分別陳明在卷，並
    有稅務電子閘門財產所得調件明細表附卷可參。本院斟酌兩
    造目前之身分地位、經濟狀況，且上訴人為高雄市楠梓區「
    都會園地社區管理委員會」之主任委員，被上訴人為該社區
    之住戶，本件衝突之起因為該社區之總幹事蘇文雅遭調整職
    務問題，上訴人因遭被上訴人傷害、辱罵及誹謗精神上所受
    損害程度等具體情狀，認被上訴人得請求之精神慰撫金應以
    25,000元為適當。
六、綜上所述，上訴人依侵權行為之法律關係，請求被上訴人給
    付醫療費用800 元及精神慰撫金25,000元，及自起訴狀繕本
    送達之翌日即98年1 月9 日起至清償日止，按年利率5%計算
    之利息，為有理由，應予准許，超逾此部分之請求則無理由
    ，應予駁回。
七、原審就上開應准許部分，判決被上訴人勝訴，並依職權宣告
    假執行，並無違誤，上訴意旨指摘原判決判命被上訴人給付
    精神慰撫金25,000元部分不當，求予廢棄改判，為無理由，
    應予駁回。
八、據上論結，本件上訴為無理由，依民事訴訟法第436 條之1
    第3 項、第449 條第1 項、第78條，判決如主文。
中    華    民    國    99    年    11    月    25    日
                  民事第六庭    審判長法  官  楊國祥
                                      法  官  林書慧
                                      法  官  曾子珍
正本係照原本作成。
本判決不得上訴。
中    華    民    國    99    年    11    月    25    日
                                      書記官  何慧娟

司法院資訊處製作；財團法人民間司法改革基金會備份。
